【裁判字號】    98,訴,725
【裁判日期】    981201
【裁判案由】    返還不當得利
【裁判全文】
臺灣士林地方法院民事判決               98年度訴字第725號
原      告  香港商香港上海豐銀行股份有限公司
法定代理人  甲○○
訴訟代理人  張人志律師
            吳鴻奎律師
            黃仕翰律師
被      告  靖崗股份有限公司
                        之3
                      統一編號.
法定代理人  乙○○
                        之4
被      告  虎山交通器材廠有限公司
                      統一編號.
法定代理人  丙○○
訴訟代理人  莊國明律師
複代理人    劉懷先律師
上列當事人間請求返還不當得利事件，本院於98年11月12日言詞
辯論終結，判決如下：
    主  文
被告靖崗股份有限公司、虎山交通器材廠有限公司各應給付原告
新臺幣陸拾萬元，及均自民國九十八年六月二十五日至清償日止
，按年息百分之五計算之利息。
若其中一被告於前項範圍內履行一部或全部之給付者，其餘被告
免為該一部或全部之給付。
訴訟費用由被告負擔。
本判決第一項於原告以新臺幣貳拾萬元為被告供擔保後，得假執
行；但被告虎山交通器材廠有限公司如於假執行程序實施前，以
新臺幣陸拾萬元為原告預供擔保，得免為假執行。
    事實及理由
一、被告靖崗股份有限公司（下稱靖崗公司）經合法通知，未於
    言詞辯論期日到場，核無民事訴訟法第386 條所列各款情形
    ，爰依原告之聲請，由其一造辯論而為判決。
二、原告起訴主張：被告靖崗公司曾於原告分行開立支票存款帳
    戶，帳號為000-000000-000（下稱系爭支存帳戶）。於97年
    11月21日，因被告靖崗公司有諸多退票未清償註記之紀錄，
    業經票據交換所公告列為拒絕往來戶，是以原告乃將該支票
    存款帳戶強制關戶，該帳戶下亦無任何存款。嗣98年3 月間
    ，被告虎山交通器材廠有限公司（下稱虎山公司）向原告提
    示被告靖崗公司所開立票號0000000 號，發票日98年2 月28
    日，票面金額新臺幣（下同）60萬之支票乙紙（下稱系爭支
    票）。因被告靖崗公司系爭支存帳戶為拒絕往來戶且無存款
    ，原告擬應以拒絕往來戶存款不足為由，作退票處理。然原
    告因故採取人工扣款，誤將60萬元給付被告虎山公司。經原
    告多次聯繫被告虎山公司，促請協助返還前開款項，均經拒
    絕，爰依不當得利之法律關係，提起本訴等語。並聲明：(一)
    被告靖崗公司、虎山公司應給付原告60萬元及自起訴狀繕本
    送達翌日起至清償日止，按年息5%計算之利息，前開給付其
    中一被告給付之範圍內，另一被告即免給付義務。(二)願供擔
    保請准宣告假執行。
三、被告部分：
（一）被告虎山公司則以：系爭支票係被告靖崗公司清償向被告
      虎山公司借款之部分款項，被告虎山公司取得票款非無法
      律上之原因；被告虎山公司因系爭支票兌現，致被告虎山
      公司對於被告靖崗公司之60萬借款債權亦同時消滅，被告
      虎山公司並未受有利益。而被告虎山公司取得上開60萬元
      ，係因被告靖崗公司清償被告虎山公司欠款，且被告虎山
      公司取得60萬元，係因彰化商業銀行瑞芳分行將上開金額
      存入被告虎山公司所有，於彰化商業銀行瑞芳分行、帳號
      00000000000000之帳戶，亦非原告所給付。縱認被告虎山
      公司受有利益，原告受有損害，然被告虎山公司所受利益
      與原告所受損害間並無因果關係等語置辯。並聲明：(一)原
      告之訴及假執行之聲請均駁回。(二)如受不利之判決，願供
      擔保免為假執行。
（二）被告靖崗股份有限公司經合法通知，未於言詞辯論期日到
      場，據其前所為陳述如下：伊對原告之請求逕行認諾，原
      告無庸起訴，故訴訟費用應由原告負擔等語置辯。
四、本件經兩造協議後簡化爭點如下：
  甲、兩造所不爭執之事項：
    (一)被告靖崗公司就原告之請求逕為認諾。
    (二)被告虎山公司將系爭支票存入伊所有彰化商業銀行瑞芳分
      行、帳號：00000000000000之帳戶，彰化商業銀行瑞芳分
      行於98年6 月2 日將60萬元存入被告虎山公司所有之上開
      帳戶（即本院卷13、83頁）。
    (三)被告靖崗公司於97年11月21日即為拒絕往來戶，並經強制
      關戶。
    (四)系爭支票並非票據法第138條之付款人銀行保付支票。
    (五)本件若原告勝訴，則法定遲延利息自98年6 月25日起算。
  乙、兩造之爭點：
      被告虎山公司是否該當不當得利之情事？
五、經查：
    按無法律上之原因而受利益，致他人受損害者，應返還其利
    益。雖有法律上之原因，而其後已不存在者，亦同。民法第
    179 條定有明文。又票據法第143 條前段規定：付款人於發
    票人之存款或信用契約之數，足敷支付支票金額時，應負支
    付之責。支票執票人依此規定，對付款人固有直接請求權，
    如果支票付款人違反此項規定而拒絕付款者，則應負給付遲
    延之責。惟支票付款人所負上開債務，尚非票據債務，此為
    本院最近所採見解。故支票付款人所負債務是否發生，端以
    票據法第143 條所定要件是否具備，以為斷。並非專依票據
    文義而當然發生。最高法院71年台上字第3761號判決參照。
    查，系爭支票為被告靖崗公司所簽發，而該公司於97年11月
    21日即為拒絕往來戶，並經強制關戶，且被告靖崗公司就原
    告之請求逕為認諾一事，為原告與被告虎山公司所不爭執，
    詳如上揭不爭執事項(一)、(三)所載。又被告靖崗公司直至本院
    98年11月12日言詞辯論終結時，在原告公司並無存款一事，
    復為被告虎山公司所不爭執（詳本院卷第138 頁）。另被告
    虎山公司將系爭支票存入伊所有彰化商業銀行瑞芳分行，並
    經該分行於98年6 月2 日將60萬元存入被告虎山公司所有之
    帳戶一事，亦詳如上揭不爭執事項(二)所載。是揆諸上揭法條
    、判決意旨之說明，系爭支票既係被告靖崗公司以之作為支
    付被告虎山公司欠款之用，依票據法第143 條之規定，付款
    人於發票人之存款或信用契約所約定之數足敷支付支票金額
    時，付款人始有支付票款之責任。易言之，最終之票款責任
    仍應由發票人負責。倘發票人存款不足或其他理由致支票退
    票，付款人即無庸墊付票款，而代收票據者亦同。是本件系
    爭支票既已退票，支票上所載之付款人即無庸付款予執票人
    ，同理，代收票據之被上訴人亦無付款之責任。則被告虎山
    公司自原告弟司取得60萬元之款項，即屬無法律上之原因而
    受利益，並致原告公司受有損害，原告公司自得依不當得利
    之法律關係請求被告靖崗公司、被告虎山公司返還上開款項
    。至被告虎山公司另辯稱：其取得上開60萬元，係因被告靖
    崗公司清償欠款一節，縱其所言屬實，亦是被告虎山公司可
    否另訴向被告靖崗公司求償之問題，尚非因此即遽認被告虎
    山公司領取系爭支票票款係有法律上之原因。
六、從而，原告本於不當得利規定，訴請被告應給付如主文欄所
    示之款項及法定遲延利息，為有理由，應予准許。
七、原告及被告虎山公司陳明願供擔保，請為宣告假執行或免為
    假執行，經核均與規定相符，爰分別酌定相當之擔保金額予
    以宣告。
八、本件判決基礎已臻明確，兩造其餘攻防方法及訴訟資料經本
    院審酌後，核與判決不生影響，無逐一論駁之必要，併此敘
    明。
九、訴訟費用負擔之依據：民事訴訟法第78條。
中    華    民    國    98    年    12    月    1     日
                  民事第一庭  法  官  陳梅欽
以上正本證明與原本無異。
如對本判決上訴，應於判決送達後20日內向本院提出上訴狀。
中    華    民    國    98    年    12    月    2     日
                              書記官  蘇意絜


司法院資訊處製作；財團法人民間司法改革基金會備份。
